--- 
title: "Desvendando Sistemas de Informação Geográfica"
author: "Édipo Henrique Cremon"
date: "`r Sys.Date()`"
site: bookdown::bookdown_site
documentclass: book
bibliography: [book.bib, packages.bib]
biblio-style: apalike
link-citations: yes
description: "This is a minimal example of using the bookdown package to write a book. The output format for this example is bookdown::gitbook."
---

# Introdução ao SIG

É comum nos depararmos com uma série de nomenclaturas cuja diferenciação torna-se nebulosa até mesmo para quem está atuando na área há bastante tempo. É comum vermos pessoas usando os termos geoprocessamento, geotecnologias e SIG (Sistema de Informação Geográfica) como sinônimos. Mas não são! Inclusive há certa hierarquia dentro destes conceitos e iremos detalhar cada um a seguir.


## Geoprocessamento


Corresponde “a área do conhecimento que utiliza técnicas matemáticas e computacionais para o tratamento da informação geográfica e que vem influenciando de maneira crescente as áreas de Cartografia, Análise de Recursos Naturais, Transportes, Comunicações, Energia e Planejamento Urbano e Regional” [@CamaraDavis2001].

## Geotecnologias 

Podemos definir geotecnologias como:

-	Conjunto de tecnologias para coleta, processamento, análise e disponibilização de informação com referência geográfica; 

-	As geotecnologias são compostas por soluções em hardware, software e peopleware (recursos humanos) que juntos se constituem em poderosas ferramentas para tomada de decisão; 

-	As geotecnologias estão entre os três mercados emergentes mais importantes da atualidade, junto com a nanotecnologia e a biotecnologia (Revista Nature, jan2004); 


## Sistemas de Informação Geográfica - SIG

As ferramentas computacionais para Geoprocessamento, chamadas de Sistemas de Informação Geográfica (SIG), permitem realizar análises complexas, ao integrar dados de diversas fontes e ao criar bancos de dados georreferenciados. Tornam ainda possível automatizar a produção de documentos cartográficos [@CamaraDavis2001].

Podemos dizer que é convergência de diferentes disciplinas onde o espaço (computacionalmente representado) é a linguagem comum. Como inúmeros campos da ciência (geografia, geologia, agronomia, engenharias ambiental, florestal, cartográfica e agrimensura, do transporte, etc) tratam de dados com uma localização geográfica, logo o SIG se faz como uma poderosa ferramenta de análise destes campos.

Pode-se definir SIG como um conjunto de ferramentas computacionais composto de equipamentos e programas que por meio de técnicas, **integra dados** (das mais diversas fontes), pessoas e instituições, de forma a tornar possível a coleta, o **armazenamento**, a **análise** e a **disponibilização**, a partir de **dados georreferenciados**, de informações produzidas por meio de aplicações, visando maior facilidade, segurança e agilidade nas atividades humanas referentes ao monitoramento, planejamento e tomada de decisão relativas ao espaço geográfico. 


## Informação Geográfica (IG)

Por sua vez, a informação geográfica pode ser entendida como:

-	Informação sobre lugares na superfície da Terra;

-	Conhecimento sobre onde alguma coisa está;

-	Conhecimento sobre o que está em uma dada localização (GOODCHILD, 1997).

Nesse contexto, o adjetivo “geográfico” corresponde a informação que está sobre a superfície da Terra. Dado essa restrição é comum ser usado o termo informação espacial, uma vez que o termo espacial não se restringe apenas a informações sobre a superfície terrestre, se referindo genericamente a qualquer lugar no espaço. Também é comum encontrar o termo informação geoespacial ou geoinformação que na prática, ao observarmos a etimologia da palavra, “geo” significa Terra, sendo assim informação geoespacial corresponde a toda informação no planeta Terra, não se restringindo a superfície, sendo um conceito mais abrangente que informação geográfica. Em ambiente SIG também é usual que diversas análises sejam denominadas de análise espacial, não análise geográfica, já que podem ser aplicadas a diversas finalidades que podem ser mais abrangentes que a algo que está sobre a superfície terrestre.


:::note
**Você sabe a diferença entre dado e informação? E conhecimento?**

No dia a dia ouvimos muitos termos relacionados como processamento de dados, sistemas de informação, gestão de conhecimento, arquitetura da informação, coleta de dados, base de conhecimentos, entre outros. Mas qual a diferença entre dados, informação e conhecimento?

Em linhas gerais, dados estão relacionados à números, textos, símbolos que são neutros que vistos isoladamente não possuem significado algum, ou seja,  por si só não permitem transmitir qualquer mensagem para o entendimento de uma dada situação ou problema.

Quando os dados são tratados e passam a constituir algum significado, passamos a ter a informação. Logo, podemos dizer que a dados são códigos que constituem a matéria prima da informação.

Por sua vez, o conhecimento não seria o acesso a um grande volume de informação, segundo @longley2013 o conhecimento pode ser considerado como a informação no qual foi agregado valor por uma interpretação com base num dado contexto particular, experiência e propósito.

:::

## Ciência da Informação Geográfica

Dado que a ciência da informação estuda os temas fundamentais decorrentes da criação, manuseio, armazenamento e uso da informação. Logo, a Ciência da Informação Geográfica estuda os temas decorrentes da IG.
Na bibliografia é comum constatar o uso dos termos ciência da informação geográfica, geomática, ciência da informação espacial e engenharia da geoinformação. De autor para autor esses termos podem ter ligeiras diferenças, mas em linhas gerais são denominações muito próximas.



# Exemplo

This is a _sample_ book written in **Markdown**. You can use anything that Pandoc's Markdown supports, e.g., a math equation $a^2 + b^2 = c^2$.

The **bookdown** package can be installed from CRAN or Github:

```{r eval=FALSE}
install.packages("bookdown")
# or the development version
# devtools::install_github("rstudio/bookdown")
```

Remember each Rmd file contains one and only one chapter, and a chapter is defined by the first-level heading `#`.

To compile this example to PDF, you need XeLaTeX. You are recommended to install TinyTeX (which includes XeLaTeX): <https://yihui.org/tinytex/>.

```{r include=FALSE}
# automatically create a bib database for R packages
knitr::write_bib(c(
  .packages(), 'bookdown', 'knitr', 'rmarkdown'
), 'packages.bib')
```
